臺灣屏東地方法院民事判決　　　　　　　94年度家訴字第29號
原　　　告　乙○○
被　　　告　行政院國軍退除役官兵輔導委員會屏東縣榮民服務
　　　　　　處
法定代理人　丙○○
訴訟代理人　甲○○
上列當事人間，請求返還遺產事件，本院於92年10月6 日言詞辯
論終結，判決如下：
    主      文
被告應將被繼承人陶永清所有坐落屏東縣屏東市街○段○○段五
七六地號土地、應有部分一二一一七四分之一五０００；及同段
五七九之一地號土地，應有部分十八分之五之所有權移轉登記予
原告。被告應將被繼承人陶永清所有坐落上開二筆土地上之房屋
即門牌號碼屏東縣屏東市勝利里勝校巷十五之一號交付原告。
訴訟費用由被告負擔。
    事實及理由
一、原告起訴主張：被繼承人陶永清於民國91年1 月10日死亡，
    當時立有遺囑將其名下所有財物包括被繼承人陶永清所有坐
    落屏東縣屏東市街○段○○段五七六地號土地、應有部分一
    二一一七四分之一五０００；及同段五七九之一地號土地，
    應有部分十八分之五之及所有坐落上開二筆土地上之房屋即
    門牌號碼屏東縣屏東市勝利里勝校巷十五之一號贈與義子即
    原告。而被繼承人之配偶王翠蓮亦於91年1 月21日向法院具
    狀拋棄繼承，被繼承人為被告機關所屬榮民，經原告向被告
    請求交還上開遺產，被告以依法應保管三年無人異議始得交
    還原告，現今三年保管期限已屆滿，而原告再向被告請求交
    還上開遺產之時，被告則以被繼承人之大陸配偶聲明繼承在
    案，而拒絕交還遺產予原告，被繼承人之大陸配偶於陶永清
    死亡之時，已領取一百七十五萬元現金，而不動產部分均同
    意由原告繼承之，被告無故拒絕交還遺產，為此依據遺贈之
    法律關係請求被告交還上開遺產等語。故聲明求為：如主文
    第一項所示。
二、被告則以：被繼承人陶永清為其機關所屬榮民，被繼承人之
    遺產由其擔任遺產管理人，本件陶永清之大陸配偶雖曾經拋
    棄繼承，但之後又向法院聲明繼承，被告機關無法審查判斷
    其繼承效力，因此在法院依法判決前，不能遽予交還被繼承
    人之前開土地及房屋予原告等語。為此聲明求為原告之訴應
    予駁回。
三、按大陸地區人民繼承臺灣地區人民之遺產，應於繼承開始三
    年內以書面向被繼承人住所地之法院為繼承之表示；逾期視
    為拋棄繼承。另按繼承，因被繼承人死亡而開始。繼承人自
    繼承開始時，除民法另有規定外，承受被繼承人財產上之一
    切權利義務。臺灣地區與大陸地區人民關係條例第六十六條
    第一項、民法第一千一百四十七條、第一千一百四十八條本
    文分別定有明文。準此，繼承人於被繼承人死亡時，當然承
    受被繼承人財產上之一切權利義務，並無待於繼承人之承認
    ，而依臺灣地區與大陸地區人民關係條例第六十六條第一項
    之規定，應於繼承開始三年內以書面向被繼承人住所地之法
    院為繼承之表示，僅係解免被視為拋棄繼承之情勢，並非於
    為繼承表示時始取得繼承遺產之權利，亦並未限制大陸地區
    人民不得為繼承權之拋棄（最高法院八十三年度台上字第三
    五五號、八十四年度台上字第九八三號裁判要旨、司法院八
    十三年七月十二日拑秘台廳民三字第一一九四九號函釋要旨
    參照）。臺灣高等法院暨所屬法院九十一年法律座談會意見
    可供參考。次按，繼承權經合法拋棄者，該繼承人之繼承權
    即溯及於繼承開始時而喪失，其應繼分歸屬於其他同一順序
    之繼承人，此觀民法第一千一百七十四條至第一千一百七十
    六條第一項之規定自明，故拋棄繼承權之人，縱事後曾就被
    繼承人之遺產，以自己名義而為繼承之登記，亦不得謂其業
    經喪失之繼承權，已因此項登記而回復。最高法院著有44年
    台上字第1257號判例可供參酌。
四、經查，被繼承人陶永清於91年1 月10日死亡，其大陸配偶王
    翠蓮曾於91年1 月21日具狀向本院拋棄繼承一節，有原告提
    出之戶籍謄本、拋棄繼承聲請狀影本在卷可稽，並經本院調
    閱本院91年度繼字第73號拋棄繼承民事卷審閱屬實，有該卷
    影印在卷可稽，是王翠蓮嗣後雖於92年7 月21日具狀向本院
    聲明繼承，並經本院發函准予備查在案，然參酌前開最高法
    院44年度台上字第1257號判例意見，其繼承權溯及於繼承開
    始之時即喪失，其後聲明繼承於法不生繼承效力，合先敘明
    。
五、次查，原告主張其為陶永清之義子，原告曾受陶永清遺贈包
    括門牌號碼屏東市○○路勝校巷十五之一號房屋及財物等財
    產在內等情，有原告提出90年度北院民公麟字第220985號公
    證書、陶永清於85年6 月6 日立遺言書、王翠蓮出具之91年
    1 月20日所立同意書等件在卷足憑。而被告為被繼承人陶永
    清之遺產管理人，有土地登記謄本在卷足憑，是原告依據遺
    贈法律關係請求被告依法辦理前開二筆土地所有權移轉登記
    並交付被繼承人遺贈物予原告等主張，於法有據，應予准許
    。
七、原告原聲明請求本院依職權宣告假執行部分，業因原告於94
    年10月3 日當庭言詞變更訴之聲明，並經被告同意其變更訴
    之聲明而視同撤回該部分之聲明，依法毋庸再於諭知，附此
    敘明。
據上論結，本件原告之訴為有理由，依民事訴訟法第78條，判決
如主文。
中　　華　　民　　國　　94　　年　　10　　月　　24　　日
                  少年及家事庭法　官　潘快
以上正本係照原本作成。
如對本判決上訴，須於判決送達後20日內向本院提出上訴狀。
                              書記官　鄭靜芳
中　　華　　民　　國　　94　　年　　10　　月　　24　　日
